【裁判字號】    98,消債抗,194
【裁判日期】    980831
【裁判案由】    更生事件
【裁判全文】
臺灣臺北地方法院民事裁定           98年度消債抗字第194號
抗  告  人  甲○○
代  理  人  趙懷琪律師
上列抗告人因消費者債務清理事件聲請更生，對於中華民國98年
5 月15日本院97年度消債更字第1060號裁定提起抗告，本院裁定
如下：
    主  文
抗告駁回。
抗告程序費用新臺幣壹仟元由抗告人負擔。
    理  由
一、本件抗告意旨略以：美國運通銀行之債權金額有誤，係因債
    務人接獲台新銀行之告知始得知悉，故抗告人於金額有誤後
    ，亦本於最大努力進行確認，而協商還款金額，本即應在債
    權金額正確下始能成立協商，是原裁定既認定債權銀行之債
    權金額確實有誤，復又認定不影響抗告人之協商及還款，顯
    有矛盾。實則原裁定所認之第1份協議書僅記載自民國95年8
    月起，然如有正式簽署並生效之協議書存在，何以僅有年、
    月，而無簽署之正確日期，足徵該協議根本不存在，抗告人
    根本沒有與債權銀行於95年8 月間成立任何協議或簽訂協議
    書，而僅曾於95年11月7日成立協成。準此，95年8月既無協
    商成立，抗告人即無還款之必要，更無保留款項以待金額更
    正後一次繳清4 期金額之義務，則原裁定認定抗告人另於95
    年11月7日簽訂協議書，而有1次繳納前次協商所遺留之4 期
    還款金云云，實非有據，況此並非抗告人之義務，債權銀行
    更無任何權利要求債務人1次繳納4期之方式付款，且抗告人
    之資力根本無力1次繳納4期，致其無法履行而毀諾。是債權
    銀行所認定之繳款義務之發生，事實上並非原裁定所謂之95
    年8月，而是在95年11月7日與債權銀行簽立協議書之後。且
    如1次支付4期，以原裁定所認金額計算，計以高達新臺幣（
    下同）195,336 元，縱以原裁定所認抗告人當時薪資所得，
    亦未考量其能力是否得以還款。再抗告人並非單身，其與配
    偶已結婚多年，但未向戶籍機關辦理結婚登記而已，故每月
    應支付公公之養老院費用22,000元係屬正當必要支出。從而
    ，原裁定未審酌前情而駁回更生之聲請，自屬無據，應予廢
    棄改判。
二、按債務人與金融機構協商成立者，不得聲請更生或清算，但
    因不可歸責於己之事由，致履行顯有重大困難者，不在此限
    ；本條例施行前，債務人依金融主管機關協調成立之中華民
    國銀行公會會員，辦理消費金融案件無擔保債務協商機制與
    金融機構成立之協商，準用前項之規定，消費者債務清理條
    例第151條第5項、第6 項分別定有明文。又聲請更生或清算
    不合程式或不備其他要件者，法院應以裁定駁回之。但其情
    形可以補正者，法院應定期間先命補正，復為同條例第8 條
    所明定。另債務人不能清償債務或有不能清償之虞者，得依
    本條例所定更生或清算程序，清理其債務，同條例第3 條亦
    定有明文。是債務清償方案成立後，固由債務人按其條件履
    行，惟需於其後發生情事變更，在清償期間收入或收益不如
    預期，致該方案履行困難甚或履行不能，因不可歸責於己，
    始能依本條例第151條第5項但書之規定聲請更生或清算。此
    項規定旨在避免債務人任意毀棄已成立之協商，濫用更生或
    清算之裁判上債務清理程序，蓋該債務清償方案係經債務人
    行使程序選擇權而與債權人締結之債務清理契約，其即應受
    該契約之拘束，且本條例更生之規範目的，係在維持債務人
    基本生活之情況下，於債務人之能力範圍內盡力清償債務，
    非謂債務人得任意利用債務清理程序減輕債務，因此，為避
    免債務人針對已成立之協商方案任意毀諾，濫用更生或清算
    之債務清理程序，須債務人於協商成立後因不可歸責於己之
    事由，致其無法履行原定清償方案，始例外得依本條例聲請
    更生或清算。
三、經查：
  (一)抗告人於95年11月7 日依中華民國銀行公會會員辦理消費金
    融案件無擔保債務協商機制，與各債權銀行成立協商，約定
    自95年8月起，分120期，利率0%，且每月10日以48,834元依
    各債權銀行債權金額比例清償債務，此有協議書在卷可參（
    見原審卷第109 頁）。抗告人雖辯稱其無資力1次繳納4期致
    無法履行而毀諾云云。惟抗告人於95年11月7 日與各債權銀
    行協商簽立協議書時，即已知悉其協商條件為自「95年8 月
    起」，分120 期，利率0%，且每月10日以48,834元清償，則
    抗告人對於當時之經濟狀況、家庭收支及還款能力應知之綦
    詳，理應於協商時評估可否履行協商條件，抗告人當時盱衡
    協商時之經濟狀況，猶願意簽署協商協議書，同意債權銀行
    之無擔保債務還款計畫，同意自95年8月起分120期，利率0%
    ，且每月10日以48,834元清償，則自應考量籌措資金來源之
    規劃，縱如抗告人所辯其無法於95年11月7日協商成立後1次
    繳納4 期還款金，亦屬抗告人於協商時可得預見，核與「不
    可歸責於己之事由致履行顯有重大困難」之要件不符。又抗
    告人既同意自95年8 月起開始依約定協商條件清償債務，則
    其於95年11月7 日簽立協商協議書後，依協議書之約定履行
    債務時，本即應清償95年8月、9月、10月、11月之每月還款
    金額，併予述明。
  (二)依抗告人所提出之95年度、96年度綜合所得稅各類所得資料
    清單所示，抗告人於95年度、96年度之所得分別為1,664,25
    7元、1,972,331元，平均月收入分別約為138,688元、164,3
    60元。而本條例更生、清算制度之立法目的，係為使不幸陷
    入經濟困境之債務人得以清理債務、重建生活，並在清理過
    程中保有符合人性尊嚴之最低基本生活，但非維持債務人過
    去慣常生活，是於評估債務人是否有不能清償債務或有不能
    清償之虞時，應非由債務人任意主張其基本生活費用之數額
    ，而是債務人應在維持基本生活之情況下，於能力範圍內盡
    力清償債務，否則將造成揮霍無度致難以履行者，反而更容
    易進入更生程序之不合理現象。查抗告人係於95年12月2 日
    毀諾，參諸內政部社會司所業已公告95年度臺北市每人每月
    最低生活標準為14,377元（該最低生活費用即包括食、衣、
    住、行等費用在內），是於核定抗告人必要生活費用時，自
    應以此為標準，始為合理。再抗告人所指稱之公公縱有受扶
    養之必要，亦有其法定扶養義務人得負擔扶養義務，況抗告
    人已無力清償債務，自不得強加抗告人扶養，而造成抗告人
    不足清償債務之歧異現象。且縱認抗告人應負擔上開扶養義
    務，而需每月支出15,000元，嗣於97年1月1日變更為22,000
    元，則其每月收入扣除各項必要支出後仍尚餘109,311 元（
    138,688-14,377-15,000）、134,983元（164,360-14,377-1
    5,000 ），亦非無法支付每月應清償之協商還款金額48,834
    元。
  (三)再依台新國際商業銀行於98年2 月18日之陳報狀，債權銀行
    主張：抗告人雖已債務協商毀諾，現銀行公會已針對債務協
    商毀諾之債務人，提出「個別協商一致性方案」之協商辦法
    ，抗告人得向95年公會協商成立時，與客戶簽約之行庫即本
    行，再次聲請協商……。則抗告人倘認原協商條件嚴苛或無
    資力負擔，尚非不得與債權銀行再次進行協商，以求得適當
    之解決方案。此外，抗告人復未舉證證明其於協商成立後有
    何經濟狀況重大變更，或有何不可歸責於抗告人之事由，致
    履行協商顯有重大困難，則其聲請更生自屬無據。
四、綜上所述，抗告人於協商成立後，難認有何不可歸責於己之
    事由，致履行顯有重大困難之情事，且依抗告人之收入狀況
    ，亦非不能清償債務或有不能清償之虞，其更生之聲請與前
    開規定不相符合。從而，原審裁定駁回抗告人更生之聲請，
    核無違誤，抗告意旨猶執前詞，指摘原裁定不當，求予廢棄
    另為裁定，為無理由，應予駁回。
五、據上論結，本件抗告為無理由，依消費者債務清理條例第15
    條，民事訴訟法第495條之1 第1項、第449條第1項、第95條
    、第78條，裁定如主文。
中    華    民    國    98    年    8    月     31    日
              民事第四庭    審判長法官  周祖民
                                  法官  賴武志
                                  法官  余明賢
上為正本係照原本作成。
本裁定不得抗告。
中    華    民    國    98    年    8    月     31    日
                                書記官  楊勝欽


司法院資訊處製作；財團法人民間司法改革基金會備份。
